臺灣嘉義地方法院民事判決
110年度嘉簡字第704號
原      告  良京實業股份有限公司

法定代理人  平川秀一郎

訴訟代理人  王裕程  
被      告  陳麒安  
            陳啓楨  
            陳家弘  

            陳麗雅  
上列當事人間撤銷遺產分割登記事件，本院於民國110年12月9日
言詞辯論終結，本院判決如下：
    主      文
被告陳麒安、被告陳啓楨、被告陳家弘、被告陳麗雅就被繼承人
蘇宷靖所遺如附表所示之遺產於民國100年10月25日所為遺產分
割協議之債權行為，及於民國101年3月21日所為分割繼承登記之
物權行為，均應予撤銷。
被告陳家弘應將如附表所示之遺產於民國101年3月21日所為之分
割繼承登記予以塗銷。
訴訟費用由被告連帶負擔。
    事實及理由
壹、程序事項
一、按不變更訴訟標的，而補充或更正事實上或法律上之陳述者
    ，非為訴之變更或追加，民事訴訟法第256條定有明文。查
    原告起訴時，已將被告陳麒安、陳啓楨、陳家弘、陳麗雅（
    下稱被告等4人）列為被告，依民法第244條第1、4項之規定
    行使撤銷權，起訴之聲明原為：㈠被告陳家弘及其他繼承人
    等就附表所示之不動產所有權原應繼承之應有部分於民國10
    0年10月25日所為遺產分割協議之債權行為，及於101年3月2
    1日所為移轉所有權之物權行為，均應予撤銷。㈡被告陳家弘
    並應將上開不動產101年3月21日所為之分割繼承登記予以塗
    銷，回復為全體繼承人公同共有。嗣於110年12月9日言詞辯
    論期日當庭更正訴之聲明第一項「其他繼承人等」更正為被
    告陳麒安、被告陳啓楨、被告陳麗雅，「原應繼承之應有部
    分」刪除。訴之聲明第二項「回復為全體繼承人公同共有」
    刪除，亦即變更聲明為：㈠被告等4人就附表所示之不動產所
    有權於100年10月25日所為遺產分割協議之債權行為，及於1
    01年3月21日所為移轉所有權之物權行為，均應予撤銷。㈡被
    告陳家弘並應將上開不動產101年3月21日所為之分割繼承登
    記予以塗銷。核屬補充及更正事實上之陳述，非為訴之變更
    或追加，合先敘明。
二、被告陳啓楨、陳麗雅均經合法通知，無正當理由未於言詞辯
    論期日到場，核無民事訴訟法第386條所列各款情形，爰依
    原告之聲請，由其一造辯論而為判決。
貳、實體事項
一、原告主張：被告陳麒安積欠原告新臺幣（下同）61,294元及
    其中59,960元自94年1月4日起至清償日止，按年息20％計算
    之利息未清償，經原告取得本院94年度促字第1806號支付命
    令，並換發本院103年度司執字第28972號債權憑證之執行名
    義，並積欠原告23,687元及其中19,990元自94年12月29日起
    至104年8月31日止，按年息20％計算之利息，與自104年9月1
    日起至清償日止，按年息15％計算之利息，經原告取得107年
    度司促字第9376號支付命令及確定證明書在案。被告陳麒安
    之母即被繼承人蘇宷靖遺有如附表所示之遺產（下稱系爭遺
    產），惟被告陳麒安因積欠原告上開款項未清償，恐辦理繼
    承登記為原告追索，始與其餘繼承人即被告陳家弘、陳啓楨
    與陳麗雅於100年10月25日以遺產分割協議方式合意由被告
    陳家弘單獨取得系爭遺產之所有權，並於101年3月21日辦理
    分割繼承登記。被告等4人之行為不啻等同將被告陳麒安本
    應繼承被繼承人蘇宷靖之財產權利（即應繼分）無償移轉予
    被告陳家弘，自係有害於原告之債權。爰依民法第244條第1
    、4項之規定，請求撤銷被告等4人於遺產分割協議中，無償
    移轉應繼分予被告陳家弘之意思表示及被告陳家弘因該分割
    協議所為系爭不動產之分割繼承登記行為應予塗銷，並請求
    回復原狀等語。並聲明：如主文第1、2項所示。
二、被告方面：
　㈠被告陳麒安、陳家弘均以：參照臺灣臺北地方法院105年度訴
    字第3349號判決意旨、同院105年度訴字第1684號判決意旨
    、同院105年度訴字第2305號判決意旨，被告等4人簽立遺產
    分割協議將系爭遺產分割歸被告陳家弘所有，是「共同行為
    」無法撤銷，被告陳麒安所為僅係以「人格法益」為基礎之
    單純財產利益之拒絕，與行使撤銷權之目的在於「保全債務
    人之償債能力」，而非增加其清償能力不合，況拋棄繼承業
    不許債權人行使撤銷權，舉重以明輕，遺產分割協議自亦不
    能允許債權人行使撤銷權，故分割遺產協議依法並非民法第
    244條行使撤銷訴權之標的，原告之起訴實無理由等語，資
    為抗辯。並均答辯聲明：駁回原告之訴。
　㈡被告陳啓楨、陳麗雅均未於言詞辯論期日到場，亦未提出書
    狀作何聲明或陳述。
三、得心證之理由：
　㈠按民法第244條第1項之撤銷權，自債權人知有撤銷原因時起
    ，1年間不行使，或自行為時起，經過10年而消滅；同法第2
    45條亦有明文。此項除斥期間有無經過，縱未經當事人主張
    或抗辯，法院亦應先為調查認定，以為判斷之依據。查原告
    並無調閱附表不動產地政電子謄本之紀錄，有中華電信股份
    有限公司數據通信分公司110年10月27日數府三字第1100002
    584號函附之地政電子謄本申請紀錄可稽（見本院卷第99至1
    02頁），且系爭不動產分割繼承登記日期為101年3月21日，
    堪認原告於110年10月6日向本院提起本件訴訟（有本院收狀
    戳章為憑），並未罹於時效，先予敘明。　
　㈡原告主張被告陳麒安積欠原告債務未清償，已取得執行名義
    ，而被告等之被繼承人蘇宷靖遺有系爭遺產，其繼承人即被
    告4人未拋棄繼承，以遺產分割協議方式分歸被告陳家弘繼
    承取得之事實，業據其提出本院103年度司執字第28972號債
    權憑證、司法院網站家事事件公告查詢結果、附表不動產土
    地、建物登記第二類謄本及異動索引、土地登記申請書、遺
    產分割協議書、被告陳麒安104年度綜合所得稅各類所得資
    料清單影本、本院107年度司促字第9376號支付命令暨確定
    證明書為證（見本院卷第9至21、111至113頁），並有財政
    部南區國稅局嘉義縣分局110年10月14日南區國稅嘉縣營所
    字第1102247120號函附之遺產稅核定通知書、嘉義縣竹崎地
    政事務所110年10月20日嘉竹地登字第1100004668號函及所
    附系爭遺產分割繼承登記資料、本院簡易庭拋棄繼承事件查
    詢表（見本院卷第55至57、63至91、153頁），且為到庭被
    告陳麒安、陳家弘所不爭執，而被告陳啓楨、陳麗雅已於相
    當時期受合法通知，未於言詞辯論期日到場，亦未提出書狀
    爭執，依民事訴訟法第280條第3項前段準用同條第1項前段
    規定視同自認，是本院審酌調查證據之結果，堪認原告前開
    主張為真實。　　
  ㈢按債務人所為之無償行為，有害及債權者，債權人得聲請法
    院撤銷之；債權人依民法第244條第1項之規定聲請法院撤銷
    時，得並聲請命受益人或轉得人回復原狀；民法第244條第1
    項、第4項本文分別定有明文。次按繼承權之拋棄，係指繼
    承人於法定期間否認繼承對其發生效力之意思表示，即消滅
    繼承效力之單獨行為。而拋棄因繼承所取得之財產，係於繼
    承開始後，未於法定期間拋棄繼承權，嗣就其已繼承取得之
    財產予以拋棄，與拋棄繼承權之性質迥然有別。又繼承權之
    拋棄，固不許債權人依民法第244條第1項規定撤銷之。惟如
    拋棄因繼承所取得之財產，而將繼承所得財產之公同共有權
    ，與他繼承人為不利於己之分割協議，非單純財產利益之拒
    絕，倘屬有害及債權之無償行為，債權人自得依民法第244
    條第1項行使撤銷權（最高法院69年度台上字第847號判決意
    旨）。又繼承權固為具有人格法益之一身專屬權利，惟於繼
    承人未拋棄繼承，而本於繼承與其他繼承人對於遺產全部為
    公同共有時，該公同共有權已失其人格法益性質，而為財產
    上之權利。從而，繼承人間之遺產分割協議，係公同共有人
    間就公同共有物所為之處分行為，倘全部遺產協議分割歸由
    其他繼承人取得，對未分割取得遺產之該繼承人而言，形式
    上係無償行為，若害及債權人之債權實現，債權人應得提起
    民法第244條第1項之撤銷訴訟（臺灣高等法院暨所屬法院10
    5年法律座談會民事類提案第6、7號研討結果參照）。
　㈣經查：被告陳麒安截至110年10月止積欠61,294元及利息、23
    ,687元及利息未清償，而被告陳麒安於103至109年並無其他
    財產或所得資料，有本院依職權調閱稅務電子閘門財產所得
    調件明細表（見卷末證物袋內），其名下無財產及所得足供
    清償積欠原告債務，被告等4人均為繼承人，並未向法院聲
    明拋棄繼承，是被告等4人於繼承開始時即就系爭遺產取得
    公同共有之權利。被告陳麒安既未於法定期間拋棄對被繼承
    人蘇宷靖之繼承權，則其繼承系爭遺產已失其人格法益性質
    ，而為財產上之權利，被告陳麒安、陳家弘謂其等就系爭遺
    產分割協議係本於身分之共同行為，不許原告撤銷云云，自
    無可採。又系爭不動產分歸被告陳家弘取得，被告等4人復
    未證明陳家弘取得系爭不動產尚給付何種對價，則自形式上
    觀之，系爭遺產分割協議應為被告陳麒安之無償行為，將其
    繼承取得系爭不動產之公同共有權無償讓與被告陳家弘，該
    行為因此減少被告陳麒安之積極財產，確有害於原告債權之
    實現，從而，原告依民法第244條第1、4項規定，請求撤銷
    被告間就附表所示遺產所為分割協議之債權行為及分割繼承
    登記之物權行為，暨被告陳家弘應將附表所示不動產於101
    年3月21日所為之分割繼承登記均予塗銷，自屬有據，應予
    准許。爰判決如主文第1、2項所示。
四、綜上所述，原告依民法第244條第1、4項規定，訴請撤銷被
    告間就被繼承人蘇宷靖如附表所示之遺產於100年10月25日
    所為遺產分割協議之債權行為，及於101年3月21日所為分割
    繼承登記之物權行為，均應予撤銷，被告陳家弘應將如附表
    所示之遺產於101年3月21日所為之分割繼承登記，予以塗銷
    ，均有理由，應予准許。
五、訴訟費用負擔之依據：民事訴訟法第78條、第85條第2項。
中　　華　　民　　國　　110 　年　　12　　月　　23　　日
                  臺灣嘉義地方法院嘉義簡易庭
                                  法　官　羅紫庭
以上正本係照原本作成。
如對本判決上訴，須於判決送達後20日內向本庭（嘉義市文化路
308之1號）提出上訴狀（均須按他造當事人之人數附繕本）。如
委任律師提起上訴者，應一併繳納上訴審裁判費。
中　　華　　民　　國　　110 　年　　12　　月　　23　　日
                                  書記官  葉昱琳
附表：被繼承人蘇宷靖之遺產編號財產種類及名稱面積權利範圍1嘉義縣○○鄉○○段00000地號土地159平方公尺1分之1全部2嘉義縣○○鄉○○段00○號建物門牌號碼：嘉義縣○○鄉○○村○○0○00號158.22平方公尺1分之1全部